【裁判字號】    92,抗,423
【裁判日期】    920716
【裁判案由】    詐欺
【裁判全文】
臺灣高等法院刑事裁定                              九十二年度抗字第四二三號
    抗告人  即
    自  訴  人  欣亞國際企業管理顧問有限公司
    代  表  人  乙○○
    代  理  人  丙○○
    被      告  丁○○
                甲○○
右抗告人因被告等詐欺案件，不服臺灣臺北地方法院九十一年度自字第八九八號，中
華民國九十二年五月十六日裁定，提起抗告，本院裁定如左：
    主  文
抗告駁回。
    理  由
一、按法院或受命法官於自訴案件第一次審判期日前訊問及調查結果，如認為案件有
    刑事訴訟法第二百五十二條至第二百五十四條之情形者，得以裁定駁回其自訴，
    同法第三百二十六條第三項定有明文。次按刑法第三百三十九條第二項之詐欺得
    利罪，係以行為人意圖為自己或第三人不法之所有，以施用詐術之方法，使被害
    人陷於錯誤，而得財產上不法之利益，始克成立，如行為人並無不法所有之意圖
    ，或並未施用詐術，而使被害人陷於錯誤，即與該罪之構成要件有間。又債務人
    於債之關係成立後，如有債務不履行之情形，在一般社會經驗上可能之原因甚多
    ，縱令出於惡意而有遲延給付或不為給付之情事，苟無足以證明其在債之關係發
    生時自始即故意藉此從事財產犯罪之積極證據，根據前揭規定，仍不得以債信違
    反之客觀事態，推定債務人原有詐欺取財之犯意。再犯罪事實應依證據認定之，
    無證據不得推定其犯罪事實，刑事訴訟法第一百五十四條定有明文。又刑法第三
    百三十九條第二項之詐欺得利罪之成立，以行為人施用詐術使人陷於錯誤，得財
    產上不法之利益為構成要件，而所謂「得財產上不法之利益」，係指行為人自己
    獲得財產上不應得之利益，例如取得債權、免除債務之類，最高法院二十五年非
    字第一一九號判例要旨亦足資參照。
二、自訴意旨略以：自訴人公司係依相關法規請領公司執照，執行業務之合法應收帳
    款公司，於民國（下同）八十九年十月間受債權人王黃秀靜之託，處理債權人王
    黃秀靜與債務人徐志琳間之支票債權新台幣（下同）五十五萬五千元，嗣經聲請
    支付命令後，由債務人徐志琳之母親即被告丁○○出面與自訴人達成協議，同意
    以四十八萬元清償前開債務，約定於八十九年十二月十五日支付現金八萬元，餘
    四十萬元於九十年元月五日清償，詎屆期被告丁○○並未依約履行，雙方再行協
    議，被告丁○○並立切結書及簽發到期日分別為九十年元月二十日、二月二十日
    、三月十五日、三月三十日之本票四紙供作擔保，不意到期被告丁○○亦未清償
    ，迨九十年五月二十九日，始由被告甲○○持板信商業銀行高雄分行為付款人，
    帳號00000000，發票人為莊碧珍，面額分別為八萬元及三十萬元之支票
    二紙，作為清償，並經被告甲○○背書其上，其後八萬元之支票如期兌現，另紙
    票號ＢＭ0000000號、到期日九十年八月二十日、面額三十萬元之支票，
    屆期因「掛失止付」致遭退票，因認被告等共同犯詐欺之罪嫌云云，並提出債權
    讓與契約書、支票號碼ＴＡ0000000號、面額新臺幣（下同）五十萬五千
    元、發票人為徐志琳、付款人為中興商業銀行臺北分行之支票及退票理由單各一
    紙、臺灣屏東地方法院八十九年度促字第一八六八五號支付命令、立據與切結書
    各一紙、丁○○為發票人之本票四紙、甲○○為發票人之本票二紙、甲○○背書
    之支票一紙等件影本為證。
三、經查：自訴人之代理人丙○○於原審調查時供稱：被告丁○○之子徐志琳向王黃
    秀靜借款新台幣五十萬五千元，借款時間不清楚，但徐志琳當時曾開面額五十五
    萬五千元之支票一紙，發票日為八十三年十月十四日，其後王黃秀靜於八十九年
    十月間將債權轉讓與自訴人，自訴人於八十九年十二月十四日派催收員至被告丁
    ○○住處協調債務清償問題，被告丁○○與自訴人達成協議，雙方協議由被告丁
    ○○以四十八萬元清償該筆債務，並簽寫「立據」一紙，協商當日被告丁○○先
    支付八萬元予自訴人，但嗣即未依約清償餘款四十萬元，自訴人於九十年一月十
    九日再向被告丁○○催討債務，被告丁○○乃簽發四紙本票，惟屆期仍未清償，
    其後丁○○之親友即被告甲○○表示願代丁○○清償債務，即與自訴人達成協議
    ，由被告甲○○以三十六萬元承擔債務，被告甲○○並簽發面額分別為三十萬元
    、六萬元之本票二紙作為擔保，惟屆期甲○○未清償債務，乃另交付面額各三十
    萬元及八萬元之支票作為清償，嗣該面額八萬元之支票經提示兌現，另面額三十
    萬元之支票則未兌現等語，足見自訴人係於受讓前開債權後，與債務人之母即被
    告丁○○及親友即被告甲○○成立前開協議，難認被告丁○○、甲○○於行為初
    始，即有不法所有之欺罔意圖，或有施用詐術，使人陷於錯誤，而得財產上不法
    之利益之可言。況被告丁○○與自訴人達成以四十八萬元清償徐志琳所積欠之票
    款協議後，已先清償八萬元予自訴人，雖其餘四十萬元約定於九十年元月五日清
    償後，被告丁○○屆期未依約履行，但已另由被告甲○○與自訴人達成協議，由
    被告甲○○承擔該筆四十萬之債務，嗣被告甲○○並已清償八萬元予自訴人，益
    見被告丁○○、甲○○自始均基於債務人之地位對自訴人清償債務，並無否認債
    務或分文未償之情形，尚難以事後債信違反之客觀事態，推定被告等具有詐欺之
    犯意。原裁定認本件與詐欺之構成要件並不相符，以不能證明被告等有詐欺之犯
    意，其犯罪嫌疑尚屬不足，因依刑事訴訟法第三百二十六條第三項、第二百五十
    二條第十款，裁定駁回自訴人之自訴，經核尚無違誤。抗告人抗告意旨，猶執前
    詞，指摘原裁定不當，為無理由，應予駁回。
據上論結，應依刑事訴訟法第四百十二條，裁定如主文。
中      華      民      國    九十二    年      七      月     十六     日
                                臺灣高等法院刑事第六庭
                                  審判長法  官  陳  春  秋
                                        法  官  王  麗  莉
                                        法  官  高  明  哲
右正本證明與原本無異。
不得再抗告。
                                        書記官  李  垂  福
中      華      民      國    九十二    年      七      月     十七     日


司法院資訊處製作；財團法人民間司法改革基金會備份。
